【裁判字號】    96,訴,366
【裁判日期】    970108
【裁判案由】    偽造有價證券等
【裁判全文】
臺灣高雄地方法院刑事判決               96年度訴字第366號
公  訴  人  臺灣高雄地方法院檢察署檢察官
被      告  丙○○
選任辯護人  陳豐裕律師
上列被告因偽造有價證券等案件，經檢察官提起公訴（95年度偵
字第15657 號），本院判決如下：
    主  文
丙○○連續犯偽造有價證券罪，處有期徒刑參年貳月。如附表所
示偽造之支票參紙，均收沒。
    事  實
一、丙○○與乙○○曾為同事關係，因丙○○經濟情況不佳，且
    多年前亦曾向乙○○借款，乙○○念及同事情誼，遂安排丙
    ○○至其所經營之冷氣行工作，並以工資扣抵債務。詎丙○
    ○因工作之便，而知悉乙○○將所有之有限責任高雄第二信
    用合作社支票存款帳戶帳號為015179號之支票簿及支票印鑑
    章置放於冷氣行內辦公桌之抽屜內，竟因需款孔急，基於意
    圖為自己不法之所有、供行使之用之概括犯意，於民國95年
    3 月間，連續竊取乙○○所有，票號分別為BA0000000 、
    BA0000000 、BA0000000 之空白支票3 紙，並未經乙○○之
    同意，即自行拿取抽屜內「乙○○」之支票印鑑章蓋用於上
    開3 紙支票之發票人欄。得手後，旋即在上開支票上分別填
    載票面金額及發票日（詳如附表所示），藉此偽造如附表所
    示之3 紙支票後，持向不知情之「林里長」、劉謝金枝、王
    來亭等人調借現金供己花用。嗣乙○○因接獲銀行通知跳票
    發覺有異，遂向警方報案掛失止付上開支票，始循線查知上
    情。
二、案經乙○○訴由臺灣高雄地方法院檢察署檢察官偵查起訴。
    理  由
一、證據能力：
(一)、按被告以外之人於審判外之陳述，雖不符刑事訴訟法第159
    條之1 至第159 條之4 之規定，而經當事人於審判程序同意
    作為證據，法院審酌該言詞陳述或書面陳述作成時之情況，
    認為適當者，亦得為證據，刑事訴訟法第159 條之5 第1 項
    定有明文。本件檢察官、被告及其辯護人於本院審判程序時
    ，除證人乙○○於95年5 月29日、同年8 月11日偵查中所為
    未經具結之供述，被告及其辯護人爭執為傳聞證據外，就本
    判決所引用其他審判外之言詞或書面陳述，均明示同意有證
    據能力，本院認該具有傳聞證據性質之證據，並非違法取得
    ，以之作為證據係屬適當，認俱得為證據。
(二)、次按證人、鑑定人依法應具結而未具結者，其證言或鑑定意
    見，不得作為證據，刑事訴訟法第158 條之3 定有明文。是
    證人除有同法第186 第1 項規定不得令具結之情形外，均應
    令具結，否則其證言即不具證據能力，不得採為判決基礎（
    最高法院94年臺上字第6578號判例參照）。查證人即告訴人
    乙○○於95年8 月11日，經檢察官係以告訴人身分加以訊問
    ，該證人是時並未由檢察官依法命其具結後再就本件被告前
    揭犯罪事實而為證述，參以前揭說明，證人乙○○於95年8
    月11日，偵查中向檢察官所為之陳述要因未能依法具結而不
    具證據能力。
(三)、本件辯護人爭執公訴人所提出證人乙○○於95年5 月29日，
    偵查中在檢察事務官前所為陳述之證據能力。本院審酌證人
    乙○○經到庭結證結果，所述與上開偵查中向檢察事務官之
    陳述尚無明顯不符，故無引用其於檢察事務官前陳述之必要
    ，爰依刑事訴訟第159 條第1 項規定，認乙○○於檢察官事
    務官前所為之陳述，無證據能力。
(四)、然被告以外之人於審判外之言詞陳述，雖不得以之直接作為
    認定犯罪事實存否之證據，但非不得作為彈劾證據，用來爭
    執被告、證人陳述之證明力（最高法院94年台上字第6732號
    、94年台上字第6881號判決要旨參照）。準此，證人乙○○
    於檢察事務官前所為之陳述，及於檢察官前未經具結所為之
    陳述，雖不得直接作為認定犯罪事實存否之證據，但非不得
    作為彈劾證據，用來爭執被告、及其他證人於本院陳述之證
    明力，應予敘明。
二、訊據被告丙○○對於如附表所示之支票上填載票面金額、發
    票日一節固不否認，惟矢口否認有何竊盜、偽造有價證券犯
    行。辯稱：自從94年開始就有經告訴人同意，以持告訴人之
    支票向他人借款週轉之情形，後來該等借款並一直有換票，
    附表所示之3 張支票票面金額，雖然是伊填寫，但均有經過
    告訴人授權同意，用以他人借款來償還之前的借款，告訴人
    確實有同意伊使用其名義開立之票據等語。經查：
(一)、如附表所示之3 紙支票係被告填載票面金額、發票日後，分
    別持向劉謝金枝、「林里長」、王來亭借調現金，復因「存
    款不足」而遭退票之事實，業據被告所自承，核與證人劉謝
    金枝、甲○、王來亭證述之借款情節大致相符，並有如附表
    所示之3 紙支票正反面暨退票理由單本影本各3 紙、法務部
    票據信用資料1 紙在卷可稽（見偵1 卷第14至16頁，本院卷
    第24至25頁、第42頁）。告訴人則於95年3 月31日至高雄縣
    警察局岡山分局橋頭分駐所申報遺失如附表所示之3 紙支票
    等情，亦據證人即告訴人乙○○證述綦詳，復有高雄縣警察
    局岡山分局95年4 月7 日高縣警岡偵字第09500045001 號函
    檢附票據掛失止付通知書附卷為憑（見偵1 卷第4 至6 頁）
    。是上開事實，均堪認定。
(二)、而告訴人於告訴狀記載：發現工作處所之支票與印章顯有遭
    動用，且如附表所示票號之3 紙支票不見等語，於本院審理
    時則陳稱：因銀行通知後，翻閱支票，才發現支票有短少等
    語，所述固先後略有不同。惟其已明確證述：告訴狀係請朋
    友撰寫，是銀行打電話來，才打開抽屜看等語（見本院卷第
    88 頁） ，足認被告係因銀行通知附表編號(1)之支票退票，
    翻閱其支票簿，始發現除附表編號(1)之支票外，亦遺失附表
    其餘之支票甚明。是其上開所述僅係陳述次序、詳盡程序之
    不同，尚難僅因此而認告訴人之指訴不足採。且倘附表所示
    之支票確係告訴人交付並授權被告填載者，縱被告事後未返
    還、支付票款，亦僅係單純之民事糾葛，告訴人僅需循民事
    訴訟程序追討即可，何需甘冒犯刑罰重典之風險，而故意設
    詞誣指被告？益徵告訴人指訴之情節，核與事實並無違誤，
    堪以採信。被告確有竊取附表所示之支票，並偽造之甚明。
(三)、被告雖辯稱：本案之支票確係乙○○交付伊使用，授權由伊
    填寫票面金額及發票日，向他人借調現金等語。惟查，其於
    本院審理時陳稱：18萬6000元的票，伊告知告訴人後，他才
    知道，係伊去調錢，伊向林里長等人調現的錢，係約在一個
    地方，伊把現金交給告訴人，告訴人會因此借些錢讓伊零用
    ，至於在何處交付及伊拿到多少錢均不記得了等語，足認被
    告填載系爭支票之票面金額時，並未事先告知告訴人。又倘
    本件被告確係經由告訴人之授權，而開立附表所示之3 張支
    票，並持向他人為告訴人借款週轉，何以其對於何時、何地
    將調得款項交付予告訴人、其從中可得之利益為何等重要事
    項，均無從記憶？其所辯，顯與常情不符。再者，證人劉謝
    金枝、甲○、王來亭之證詞，固足認被告確有持告訴人之支
    票分別劉謝金枝、王來亭、「林里長」等人借調現金之事實
    ，然亦尚不足據以遽認附表所示之3 紙支票係經告訴人同意
    ，授權被告自行填載票面金額、發票日。況證人劉謝金枝於
    偵查時具結證稱：被告係跟伊說因為他做生意要週轉等語，
    證人王來亭於本院審理時結證稱：被告向伊借錢，係說生意
    週轉不過來等語，均係證述被告係以自己做生意週轉為由，
    而向伊等借款甚明。從而，被告上開置辯，洵不足採。
(四)、被告復辯稱：告訴人自94年起即有開立支票或交付空白票據
    由伊填寫金額後，交由伊出面調錢等語。而依卷附之告訴人
    自94年7 月31日至95年3 月15日間所開立之支票共7 紙觀之
    ，其筆跡無一與本案附表所示之支票相符，已難認告訴人在
    本案發生前確曾交付空白支票並授權被告填載金額。參以，
    告訴人歷於偵查、本院審理時均具結證：伊有拿支票請被告
    去調錢，但從來沒有拿空白支票給被告開等情，益徵告訴人
    並未曾交付空白票據並授權被告填載票面金額甚明。被告上
    開所辯，亦不足採。
(五)、至於證人甲○於本院審理時具結證稱：附表編號(1)之支票係
    被告拿去向伊朋友「林里長」借的，後來這張支票退票後，
    伊就打電話給乙○○，但因為被告與乙○○一直沒有處理，
    伊不得已只好調錢還「林里長」，後來乙○○就開了1 紙8
    萬6 千元、2 紙各5 萬元的票給伊，但是全部都退票，後來
    乙○○就全部折9 萬元給伊等語，固明確證述告訴人事後亦
    出面處理附表編號(1)之支票一節。然查，告訴人係該紙支票
    之發票人，本於維護其票據信用而出面處理該支票退票問題
    ，亦與常情無悖，況給付票款之原因、動機甚多，尚難僅因
    告訴人事後與證人甲○協調解決支票退票問題，遽認告訴人
    事前已授權被告開立如附表編號(1)所示之支票。從而，證人
    甲○上開證述，尚不足為有利被告之認定。
(六)、綜上所述，本件事證明確，被告犯行堪以認定，依法應予論
    罪科刑。
四、按被告行為後，94年1 月7 日修正，同年2 月2 日公布之刑
    法，已於95年7 月1 日施行。而修正後刑法第2 條第1 項規
    定：「行為後法律有變更者，適用行為時之法律。但行為後
    之法律有利於行為人者，適用最有利於行為人之法律。」係
    規範行為後法律變更所生新舊法律比較適用之準據法，於新
    法施行後，應適用修正後刑法第2 條第1 項之規定，為「從
    舊從輕」之比較。而本次法律變更，比較時應就罪刑有關之
    共犯、未遂犯、想像競合犯、牽連犯、連續犯、結合犯，以
    及累犯加重、自首減暨其他法定加減原因（如身分加減）與
    加減例等一切情形，綜其全部罪刑之結果而為比較；且就比
    較之結果，須為整體之適用，不能割裂分別適用各該有利於
    行為人之法律，此即法變更之比較適用所應遵守之「罪刑綜
    合比較原則」及「擇用整體性原則」（最高法院24年上字第
    2634號、27年上字第2615號判例，及95年度第8 次刑事庭會
    議決議參照），茲就本案應適用之法律比較如后：
(一)、刑法刑法第201 條偽造有價證券罪，其法定刑「得併科銀元
    3000元以下罰金」；同法第320 條第1 項普通竊盜罪，其法
    定刑為「或科銀元500 元以下罰金」，依罰金罰鍰提高標準
    條例第1 條、修正前刑法第33條第5 款、及現行法規所定貨
    幣折算新臺幣條例第2 條之規定，最高分別可處銀元30,000
    元即新臺幣90,000元、5,000 元即新臺幣15,000元，最低處
    銀元10元即新臺幣30元；惟依修正後刑法第33條第5 款及刑
    法施行法增訂第1 條之1 規定，所得科處之罰金刑最高分別
    為新臺幣90,000元、15,000元，最低均為新臺幣1,000 元，
    比較修正前後之規定，以修正前之刑法較有利於被告，自應
    予以適用。
(二)、修正後刑法業已刪除第56條連續犯之規定，是於新法修正施
    行後，行為人之數犯罪行為，即須分論併罰。此刪除雖非犯
    罪構成要件之變更，但顯已影響行為人刑罰之法律效果，自
    屬法律有變更。比較新、舊法結果，適用被告行為時之法律
    即修正前刑法第56條連續犯之規定，較有利於被告。
(三)、刑法第55條關於牽連犯之規定業經刪除，則被告所犯各罪，
    即應予分論併罰，比較新舊法結果，以適用被告行為時之法
    律即修正前刑法第55條牽連犯之規定，較有利於被告。
(四)、又修正前刑法第68條規定：「拘役或罰金加減者，僅加減其
    最高度。」此次刑法修正，既將罰金最低金額修正為新臺幣
    1,000 元，當不致因加減其最低度，而產生不滿1 元之零數
    ，允宜與有期徒刑相同，許其最高度及最低度同加減之，故
    併入修正後刑法第67條，而規定為：「有期徒刑或罰金加減
    者，其最高度及最低度同加減之。」被告既因修正前刑法第
    56條連續犯之規定而加重其刑，因修正前刑法第68條規定罰
    金最低度不予加重，較諸修正後刑法第67條規定最低競亦予
    加重之規定，修正前之規定顯較有利於被告。且因刑法修正
    前，關於罰金刑之最低罰金數額僅為銀元1 元，即令提高倍
    數後，亦遠較於刑法修正後之最低罰金數剛（新臺幣1,000
    元）為低，故綜合比較之結果，以被告行為時即修正前之刑
    法第68條規定較有利於被告。
(五)、綜上法律修正前、後之比較，揆諸前揭最高法院決議及刑法
    第2 條第1 項所定之「從舊從輕」原則，適用修正前之法律
    ，對被告較為有利，自應適用修正前之刑法相關規定。
四、是核被告所為，係犯刑法第201 條第1 項之偽造有價證券罪
    、第320 條第1 項之竊盜罪。其盜蓋「乙○○」之支票印鑑
    章於附表之支票上，藉此盜用「乙○○」印文之行為，為偽
    造附表所示支票之低度行為，其行使偽造如附表所示有價證
    券之行為，亦為高度之偽造行為所吸收，均不另論罪。被告
    先後多次偽造有價證券及竊盜等犯行，時間均各緊接，手段
    互亦相若，犯罪構成要件俱屬相同，顯係分別基於概括之犯
    意反覆為之，各應依連續犯之規定論以一罪，並加重其刑。
    所犯前開2 罪間，具有方法結果之牽連關係，為牽連犯，應
    從一重論以刑法第201 條第1 項之偽造有價證券罪。爰審酌
    被告並未曾有犯罪前科，有臺灣高等法院被告前案紀錄表在
    卷可稽，素行尚可，惟其利用告訴人之信任，竊取告訴人所
    有之空白支票，並加以偽造後，持向他人調借現金供己花用
    ，致使附表所示之偽造支票均遭退票，嚴重影響告訴人票據
    信用，且其事後就犯行猶有匿飾，迄本院辯論終結仍未清楚
    說明，被告顯未真心悔悟，及其犯罪目的、手段等一切情狀
    ，量處如主文所示之刑，以資懲儆。又本件罪時間雖於96年
    4 月23日以前，惟被告所犯刑法第201 條偽造有價證券罪、
    第320 條第1 項詐欺取財罪，經宣告有期徒刑3 年2 月，不
    符中華民國96年罪犯減刑條例之減刑條件，不予減刑。
五、附表所示偽造之支票3 紙，雖未經扣案，惟亦無證據證明業
    已滅失，而刑法第205 條關於偽造之有價證券之沒收規定，
    係採義務沒收主義，故不問屬於犯人與否，復不論有無搜獲
    扣案，均應依刑法第205 條規定，宣告沒收。又附表所示偽
    造之支票既經沒收，其上之印文，即毋庸另行宣告沒收。
據上論斷，應依刑事訴訟法第299 條第1 項前段，刑法第2 條第
1 項前段、刑法第201 條第1 項、第320 條第1 項、第205 條，
修正前刑法第55條、第56條，刑法施行法第1 條之1 ，判決如主
文。
本案經檢察官吳美齡到庭執行職務。
中    華    民    國    97    年    1     月    8     日
                  刑事第五庭  審判長法  官  黃建榮
                                    法  官  李嘉益
                                    法  官  李殷君
以上正本證明與原本無異。
如不服本判決應於收受本判決後10日內向本院提出上訴書狀，並
應敘述具體理由，如未敘述上訴理由者，應於上訴期間屆滿後20
日內補提理由書狀於本院（均須按他造當事人之人數附繕本）「
切勿逕送上級法院」。
中    華    民    國    97    年    1     月    11    日
                                    書記官  陳昱良
附錄本案論罪科刑法條全文：
中華民國刑法第201條
意圖供行使之用，而偽造、變造公債票、公司股票或其他有價證
券者，處3 年以上10年以下有期徒刑，得併科3 千元以下罰金。
行使偽造、變造之公債票、公司股票或其他有價證券，或意圖供
行使之用，而收集或交付於人者，處1 年以上7 年以下有期徒刑
，得併科3 千元以下罰金。
中華民國刑法第320條
意圖為自己或第三人不法之所有，而竊取他人之動產者，為竊盜
罪，處5 年以下有期徒刑、拘役或5 百元以下罰金。
意圖為自己或第三人不法之利益，而竊佔他人之不動產者，依前
項之規定處斷。
前二項之未遂犯罰之。
附表：
┌──┬─────┬────┬─────┬───┬──────────┐
│編號│支票號碼  │發票日  │票面金額  │發票人│備               註 │
├──┼─────┼────┼─────┼───┼──────────┤
│ (1) │BA0000000 │95.3.20 │18萬6000元│乙○○│被告持向「林里長」調│
│    │          │        │          │      │借現金供己花用，嗣經│
│    │          │        │          │      │銀行以存款不足為由退│
│    │          │        │          │      │票。                │
├──┼─────┼────┼─────┼───┼──────────┤
│ (2) │BA0000000 │95.4.26 │25萬8000元│乙○○│被告持向劉謝金枝調借│
│    │          │        │          │      │現金供己花用，嗣經銀│
│    │          │        │          │      │行以存款不足、拒絕往│
│    │          │        │          │      │來戶為由退票。      │
├──┼─────┼────┼─────┼───┼──────────┤
│ (3) │BA0000000 │95.4.28 │12萬6000元│乙○○│被告持向王來亭調借現│
│    │          │        │          │      │金供己花用，嗣經銀行│
│    │          │        │          │      │以存款不足、拒絕往來│
│    │          │        │          │      │戶為由退票。        │
└──┴─────┴────┴─────┴───┴──────────┘


司法院資訊處製作；財團法人民間司法改革基金會備份。
